【裁判字號】    89,台上,3193
【裁判日期】    890608
【裁判案由】    恐嚇取財
【裁判全文】
最高法院刑事判決                              八十九年度台上字第三一九三號
    上  訴  人  丁○○
    選任辯護人  黃璽麟律師
                洪耀臨律師
    上  訴  人  丙○○
                乙○○
右上訴人等因恐嚇取財案件，不服台灣高等法院高雄分院中華民國八十七年四月十六
日第二審更審判決（八十六年度上更(一)字第四○三號，起訴案號：台灣高雄地方法院
檢察署八十四年度偵字第二○八三、八三二○號），提起上訴，本院判決如左：
    主  文
原判決關於丁○○、丙○○、乙○○部分均撤銷，發回台灣高等法院高雄分院。
    理  由
本件原判決認定上訴人丁○○因與王志明競標台灣省住都局之高雄縣鳳山農場土方處
理工程失利，心生不滿，即夥同上訴人乙○○、丙○○及甲○○（業經判決確定）、
綽號「阿賢」、「鱷魚」、「展仔」之不詳姓名成年男子共七人，共同意圖為自己不
法之所有。其等七人先於民國八十三年十一月下旬某日下午十時許，至上開工地，將
施工不善之處予以拍照後，同至高雄縣大寮鄉○○○路度小月小吃攤，研議如何向王
志明恐嚇取財。謀議妥當後，於同年十二月初某日，由甲○○、乙○○、丙○○、「
阿賢」、「鱷魚」等五人前往上開工地，向王志明恫嚇稱，須拿出新台幣（下同）二
百萬元供其等花用，否則公開工地不善措施等語。旋甲○○及綽號「展仔」二人復接
續多次，打至王志明之行動電話，向王志明恐嚇稱「到底要不要解決，不然我要給你
好看」、「你家的地址及電話我都很清楚，我會給你們全家死得很難看」、「不要報
警，否則不堪設想」等語，致王志明心生畏懼，而同意交付一百萬元。惟王志明因無
力給付，乃報警處理。旋於八十四年一月十七日下午二時許，乙○○、甲○○、「阿
賢」、「鱷魚」至高雄市○○路與輔仁路口米琪泡沫紅茶店，欲向王志明取款，經警
於店內當場逮獲乙○○，而未取得財物，其餘三人則逃逸等情。因而撤銷第一審關於
上訴人等部分之判決，改判仍論處上訴人等共同意圖為自己不法之所有，以恐嚇使人
將本人之物交付未遂罪刑，固非無見。
惟查：(一)事實審法院本於調查所得之資料，以自由心證認為供述證據一部為真實者，
固得採取或捨棄其一部，以為裁判之根據，但其所以採取或捨棄一部分之心證理由，
應詳為闡述，方足以昭折服。原判決以乙○○於檢察官初訊時，所供述「警訊筆錄內
容實在」，作為乙○○所辯稱警訊時遭刑求，警訊筆錄不實在，並非可採，及上訴人
等曾為上開犯行之憑據（見原判決理由二之（一）、（二））。然乙○○於檢察官初
訊時，除為上開供述外，另供稱警訊時曾遭警方毆打，未讓伊看筆錄，伊未參與犯罪
行為等情（見偵字第二○八三號卷第三、四頁）。足見乙○○於檢察官初訊時，就警
訊筆錄內容是否實在之供述前後不一。原判決未詳實說明其取捨之理由，即遽為前揭
推斷，要屬理由不備。(二)事實審法院對於案內一切證據，除認為不必要者外，均應詳
為調查，以期發見真實，如有應行調查之證據未依法調查，率予判決，即難謂無應於
審判期日調查之證據未予調查之違法。又犯罪事實應依證據認定之，有罪之判決書，
應於理由內記載認定犯罪事實所憑之證據及其認定之理由，否則即有理由不備之違法
。原判決以乙○○於警訊時供稱：八十三年十一月下旬某日，丁○○帶一名年輕人，
邀甲○○、丙○○、綽號「阿賢」、「鱷魚」及伊，前往王志明之工地，將施工之不
善之處，予以拍照後，同至度小月小吃攤，研議如何向王志明恐嚇取財之事等情；及
王志明於警訊時指稱：甲○○及自稱「展仔」者曾打電話恐嚇伊。而認定綽號「展仔
」者亦參與八十三年十一月下旬某日，前往王志明之工地拍照後，及同至度小月小吃
攤，研議如何向王志明恐嚇取財之事（見原判決理由二之（三））。然能否以乙○○
、王志明之前揭供述，即謂丁○○於八十三年十一月下旬某日，帶至上開工地之年輕
人係綽號「展仔」者，尚非全然無疑，仍有深入研求之必要。乃原審未詳加調查釐清
，並闡述其憑據，即逕為前開認定，自有調查未盡及理由不備之違誤。(三)當事人在審
判期日前，或審判期日，聲請調查之證據，如法院未予調查，又未認其無調查之必要
，以裁定駁回之，亦未於判決理由內予以說明，自屬理由不備。上訴人等否認有恐嚇
取財之犯意，辯稱：因王志明積欠丁○○向其所承包高雄縣鳳山巿鳳西國中對面土方
挖棄工程之工程款，而向王志明討債等情。而乙○○之第一審之辯護人柳聰賢律師亦
請求勘驗上開工地，查明承包工程之事（見第一審卷第九一頁背面）。乃原審就前揭
聲請調查之證據未予調查，又未認其無調查之必要，以裁定駁回之，亦未於判決理由
內予以說明，即遽為上訴人等不利之認定，難謂無理由不備之違誤。(四)原判決認定上
訴人等夥同綽號「阿賢」、「鱷魚」、「展仔」之成年男子共同恐嚇等情，惟未於理
由內說明認定上開「阿賢」等人為成年人所憑之證據及認定之理由，有理由不備之違
法，前經本院發回意旨中併予明，乃原判決仍未就此明，致瑕疵依然存在，難謂
允洽。上訴人等上訴意旨指摘原判決不當，非無理由，應認有發回更審之原因。本件
雖屬刑事訴訟法第三百七十六條第六款之案件，惟於修正刑事訴訟法前原得上訴於第
三審法院，且已繫屬於法院，依刑事訴訟法施行法第五條第一項規定，仍應依施行前
之法定程序終結之，附此說明。
據上論結，應依刑事訴訟法第三百九十七條、第四百零一條，判決如主文。
中      華      民      國    八十九    年      六      月      八      日
                              最高法院刑事第八庭
                                  審判長法官  吳  雄  銘
                                        法官  池  啟  明
                                        法官  石  木  欽
                                        法官  郭  毓  洲
                                        法官  吳  三  龍
      右正本證明與原本無異
                                              書  記  官
中      華      民      國    八十九    年      六      月     十三     日


司法院資訊處製作；財團法人民間司法改革基金會備份。
